【裁判字號】    95,易,169
【裁判日期】    951213
【裁判案由】    詐欺
【裁判全文】
臺灣高雄地方法院刑事判決               95年度易字第169號
公  訴  人  臺灣高雄地方法院檢察署檢察官
被      告  丙○○
            （原名周良潔）
上列被告因詐欺案件，經檢察官提起公訴（94年度偵緝字第376
號），本院判決如下：
    主  文
丙○○無罪。
    理  由
一、公訴意旨略以：被告丙○○係「震亞實業社」之負責人，竟
    意圖為自己不法所有，明知所經營之「震亞實業社」已無支
    付貨款之能力，仍於民國92年6 月18日，以「震亞實業社」
    之名義向告訴人捷達威數位科技股份有限公司（下稱捷達威
    公司）之南部經銷商「百樣科技股份有限公司（下稱百樣科
    技公司）」負責人林陽明稱其急需一批網路遊戲卡，惟因數
    量龐大，林陽明即將該筆生意轉介予捷達威公司，由該公司
    總經理丁○○出面與其接洽。詎被告為取信與捷達威公司，
    允諾將以銷貨所得清償貨款，並表示願意另外簽發本票及提
    供不動產作為擔保，使捷達威公司不疑有他，即於同年6 月
    20 日 交付GASH點數卡150 點數量3 萬張、天堂典藏黑卡數
    量5 千、天堂典藏白卡數量5 千張，總價值為6,990,300 元
    之點數卡予被告，被告亦立即簽發1 紙票號為AC0000000 號
    、發票日為92年8 月5 日、面額為新臺幣（下同）6,990,30
    0 元之遠期支票予捷達威公司。詎嗣後捷達威公司要求其簽
    發本票並提供不動產擔保時，竟無法與其聯絡，而上開支票
    亦因存款不足遭退票，捷達威公司始知受騙，因認被告所為
    係犯刑法第339 條第1 項詐欺取財罪嫌。
二、按犯罪事實應依證據認定之，無證據不得認定犯罪事實；又
    不能證明被告犯罪者，應諭知無罪之判決，刑事訴訟法第15
    4 條第2 項、第301 條第1 項分別定有明文。再者事實之認
    定，應憑證據，如未能發現相當證據，或證據不足以證明，
    自不能以推測或擬制之方法，為裁判基礎（最高法院52年臺
    上字第1300號判例意旨參照）。復按為貫徹無罪推定原則，
    檢察官對於被告之犯罪事實，應負實質舉證責任，刑事訴訟
    法修正後第161 條第1 項規定「檢察官就被告犯罪事實，應
    負舉證責任，並指出證明之方法」，明訂檢察官舉證責任之
    內涵，除應盡「提出證據」之形式舉證責任（參照本法修正
    前增訂第163 條之立法理由謂「如認檢察官有舉證責任，但
    其舉證，仍以使法院得有合理的可疑之程度為已足，如檢察
    官提出之證據，已足使法院得有合理的可疑，其形式的舉證
    責任已盡……」）外，尚應「指出其證明之方法」，用以說
    服法院，使法官「確信」被告犯罪構成事實之存在，此「指
    出其證明之方法」，應包括指出調查之途徑，與待證事實之
    關聯及證據之證明力等事項。而本法第161 條、第163 條規
    定係編列在本法第1 編總則第12章「證據」中，原則上於自
    訴程序亦同適用，除其中第161 條第2 項起訴審查之機制、
    同條第3 、4 項以裁定駁回起訴之效力，自訴程序已分別有
    第326 條第3 、4 項及第334 條之特別規定足資優先適用外
    ，關於第161 條第1 項檢察官應負實質舉證責任之規定，亦
    於自訴程序之自訴人同有適用（最高法院91年度第4 次刑事
    庭會議決議意旨參照）。又刑法第339 條第1 項詐欺罪之成
    立，以意圖為自己或第三人不法之所有，以詐術使人將本人
    或第三人之物交付為要件，所謂以詐術使人交付，必須被詐
    欺人因其詐術而陷於錯誤，若其所用方法不能認為詐術，亦
    不致使人陷於錯誤，即不構成該罪（最高法院46年臺上字第
    260 號判例意旨參照）。另按刑法第339 條第1 項所規定詐
    欺罪，係以行為人自始具有為自己或第三人不法之所有之意
    圖為要件，既為犯罪成立之前提，自須根據積極證據加以判
    斷；民事債務人未依債之本旨履行，在一般社會生活經驗上
    可能之原因非一，即使在債之關係成立之後惡意遲延給付甚
    或不為給付，倘無其他足以證明債務人自始即具有不法所有
    意圖之積極證據，亦僅能認係民事債權債務糾紛。由於刑事
    被告依法並無自證無罪之義務，根據刑事訴訟法第154 條規
    定，若無足可超越合理懷疑之證據以證明被告確係自始意圖
    不法所有，不得僅憑事後不履行債務之客觀事態，推定被告
    原有詐欺取財之犯意。既不能積極證明被告自始具有犯罪故
    意，縱使被告就其所陳民事違約之原因同屬不能證明，仍不
    能因此令其負擔詐欺刑責（最高法院30年上字第482 號判例
    意旨參照）。是苟無足以證明被告於其債之關係發生伊始即
    故意藉此獲致不法財物之積極證據，尚不得僅以債信違反之
    客觀事態，推定債務人自始即具有詐欺取財之犯意。
三、本件公訴人認被告丙○○涉有前揭犯罪，係以告訴人之指訴
    、法務部營利事業登記基本資料查詢表、產品出貨單、繳款
    單、支票各1 紙、證人丁○○、甲○○、林陽明於偵訊時之
    證述、復華商業銀行股份有限公司94年10月7 日復銀民字第
    0940000192號函所檢附之「震亞實業社」支票帳戶00000000
    00000000號於92年6 月以後之退票明細為其主要論據。被告
    於本院審理時，固坦承有向告訴人捷達威公司購買上揭網路
    遊戲卡之事實，惟堅詞否認有何詐欺取財犯行，辯稱：在其
    主觀認知上，以為其均係與告訴人進行交易，其係因一時週
    轉不靈，致無法給付貨款，並無詐欺取財之意思等語。
四、經查：
（一）證據能力之認定：
   1、證人甲○○、丁○○、林陽明於檢察官偵訊時之陳述：
 （1）按被告以外之人於審判外之言詞或書面陳述，除法律有規
      定者外，不得為證據；被告以外之人於偵訊中向檢察官所
      為之陳述，除顯有不可信之情況者外，得為證據，刑事訴
      訟法第159 條第1 項、第159 條之1 第2 項分別定有明文
      。而所謂不可信情況之認定，法院應審酌被告以外之人於
      陳述時之外在環境及情況，例如：陳述時之心理狀況、有
      無受到外力干擾等，以為判斷之依據，故係決定陳述有無
      證據能力，而非決定陳述內容之證明力（法院辦理刑事訴
      訟案件應行注意事項89參照）。職是，被告以外之人前於
      偵查中已具結而為證述，除反對該項供述得具有證據能力
      之一方，已釋明「顯有不可信之情況」之理由外，皆得為
      證據。
 （2）查證人甲○○、丁○○、林陽明於檢察官偵訊時之陳述，
      係以證人之身份，經檢察官告以具結之義務及偽證之處罰
      ，經渠等具結，而於負擔偽證罪之處罰心理下所為，係經
      以具結擔保其證述之真實性。又司法實務運作上，咸認偵
      查中檢察官向被告以外之人所取得之陳述，陷_華商業銀行股
      份有限公司三民分行95年5 月16日函在卷可考，是被告倘
      係有意詐騙上開網路遊戲卡，理應儘速將貨物銷售變現，
      並將匯入上開帳戶之款項提領一空，又何須於詐得價值
      6,990,300 元之貨物後，任令其帳戶內之3,154,564 元經
      人提領兌現。
五、綜上所述，堪認公訴人認定被告犯嫌所憑之證據，即未達通
    常一般人均不致有所懷疑，而得以確信其為真實之程度，尚
    不得遽為不利被告之認定。此外，復查無其他積極證據足認
    被告有何詐欺取財犯行，揆諸首揭法條及判例意旨說明，顯
    然不能證明被告犯罪，應為無罪之諭知，以昭審慎。
據上論斷，應依刑事訴訟法第301條第1項判決如主文。
本案經檢察官乙○○到庭執行職務。
中    華    民    國    95    年    12    月    13    日
                  刑事第九庭審判長法  官  王啟明
                                  法  官  王奕勳
                                  法  官  謝梨敏
以上正本證明與原本無異。
如不服本判決，應於判決送達後10日內，向本院提出上訴狀。
                                書記官  林志衡
中    華    民    國    95    年    12    月    13    日


司法院資訊處製作；財團法人民間司法改革基金會備份。
